臺灣高雄地方法院民事裁定
110年度消債職聲免字第155號

聲　請　人　陳乃菁　00000000000000000000000000000000000
即　債務人0000000000000000000000000000000000000000
代　理　人　任進福律師
相　對　人　
即債權人　　中國信託商業銀行股份有限公司
　　　　　　　　　　000000000000000000000000000000000000
00000000000000000000000000000000000000000000000000000
法定代理人　利明献　00000000
　　　　　　　　　　000000000000000000000000
　　　　　　　　　　00000000000000000000000000000000000
相　對　人　
即債權人　　聯邦商業銀行股份有限公司
　　　　　　　　　　000000000000000000000000000000000000
00000000000000000000000000000000000000000000000000000
法定代理人　林鴻聯　00000000
代　理　人　陳麗智00000000000000000000000000000000000
相　對　人　
即債權人　　玉山商業銀行股份有限公司
　　　　　　　　　　000000000000000000000000000000000000
000000000000000000000000000000000000000000000000000000
法定代理人　黃男州　00000000
代　理　人　朱逸君　000000000000000000000000000000000000
相　對　人　
即債權人　　台新國際商業銀行股份有限公司
　　　　　　　　　　00000000000000000000000000000000000
00000000000000000000000000000000000000000000000000000
法定代理人　尚瑞強　00000000
　　　　　　　　　　000000000000000000000000
　　　　　　　　　　000000000000000000000000000000000000
相　對　人　
即債權人　　渣打國際商業銀行股份有限公司
　　　　　　　　　　00000000000000000000000000000000000
法定代理人　龐維哲　00000000
　　　　　　　　　　000000000000000000000000
　　　　　　　　　　0000000000000000000000000000000
　　　　　　　　　　　　　 
上列當事人間消費者債務清理免責事件，本院裁定如下：
    主  文
債務人陳乃菁不予免責。
    理  由
一、按法院為終止或終結清算程序之裁定確定後，除別有規定外
    ，應以裁定免除債務人之債務；又法院裁定開始清算程序後
    ，債務人有薪資、執行業務所得或其他固定收入，扣除自己
    及依法應受其扶養者所必要生活費用之數額後仍有餘額，而
    普通債權人之分配總額低於債務人聲請清算前2 年間，可處
    分所得扣除自己及依法應受其扶養者所必要生活費用之數額
    者，法院應為不免責之裁定，但債務人證明經普通債權人全
    體同意者，不在此限；而債務人有下列各款情形之一者，法
    院應為不免責之裁定，但債務人證明經普通債權人全體同意
    者，不在此限：（一）於七年內曾依破產法或本條例規定受
    免責；（二）隱匿、毀損應屬清算財團之財產，或為其他不
    利於債權人之處分；（三）捏造債務或承認不真實之債務；
    （四）聲請清算前二年內，因消費奢侈商品或服務、賭博或
    其他投機行為，所支出之總額逾該期間可處分所得扣除自己
    及依法應受其扶養者所必要生活費用之半數，或所負債務之
    總額逾聲請清算時無擔保及無優先權債務之半數，而生開始
    清算之原因；（五）於清算聲請前一年內，已有清算之原因
    ，而隱瞞其事實，使他人與之為交易致生損害；（六）明知
    已有清算原因之事實，非基於本人之義務，而以特別利於債
    權人中之一人或數人為目的，提供擔保或消滅債務；（七）
    隱匿、毀棄、偽造或變造帳簿或其他會計文件之全部或一部
    ，致其財產之狀況不真確；（八）故意於財產及收入狀況說
    明書為不實之記載，或有其他故意違反本條例所定義務之行
    為，消費者債務清理條例（下稱消債條例）第132條、第133
     條及第134 條分別定有明文。
二、經查：
　㈠債務人前於民國108年8月23日提出債權人清冊，向本院聲請
    調解債務清償方案，經本院108年度司消債調字第443號受理
    ，於108年9月24日調解不成立，聲請人於同日以言詞聲請更
    生，本院以108年度消債更字第377號裁定准自109年3月27日
    開始更生程序，嗣更生方案未獲可決轉清算程序，經本院以
    109年度消債清字第284號裁定准自109年12月24日起開始清
    算程序；嗣全體債權人於清算程序共計受償196,576元，經
    本院於110年5月14日以109年度司執消債清字第229號裁定清
    算程序終結等情，業經本院調取前開卷宗核閱無訛。依首揭
    規定，本院應為債務人是否免責之裁定。
　㈡本院函詢各債權人陳述意見，債權人均未表示同意債務人免
    責，且查：
  ⒈債務人有消債條例第133 條所定應不予免責之情形：
　⑴按法院裁定開始更生程序後，債務人免責前，法院裁定開始
    清算程序，其已進行之更生程序，適於清算程序者，作為清
    算程序之一部；其更生聲請視為清算聲請，消債條例第78條
    第1 項定有明文。由其文義可知，在適於清算程序之情形下
    ，清算程序之始點，得提前至裁定開始更生時。更生程序係
    重建型債務清理程序，為保障普通債權人於更生程序之受償
    額，依消債條例第64條第2項第3款規定，若無擔保及無優先
    權債權受償總額，顯低於法院裁定開始更生程序時，依清算
    程序所得受償之總額，法院不得認可更生方案。此即清算價
    值保障原則，保障債權人不至受比依清算程序受償更不利之
    地位。基此，債務人於裁定開始更生程序時，係有薪資固定
    收入，若債務人係聲請清算而開始清算程序，依消債條例第
    133 條規定可能受不免責之裁定，需繼續清償債務達消債條
    例第141 條規定數額後，始得再聲請裁定免責。惟於更生轉
    換清算程序之情形，若認定債務人有無薪資等固定收入之時
    點，不得提前至裁定開始更生程序時，債務人因此而受免責
    裁定，債權人將遭受較債務人依清算程序受償更不利之結果
    ，有違清算價值保障原則（臺灣高等法院暨所屬法院98年法
    律座談會民事類提案第40號研討結果）。準此，為貫徹消債
    條例第133 條避免債務人濫用清算程序以獲免責，並敦促有
    清償能力者，利用薪資等固定收入清償債務而受免責，以保
    障債權人可受最低清償之立法目的，債務人於更生轉清算程
    序之情形，認定有無薪資等固定收入之時點應提前至裁定開
    始更生程序之時。
  ⑵債務人於開始更生程序後之收支情形：本件債務人於本院裁
    定開始更生程序後，仍係於阿美阿菊火鍋店任兼職人員，每
    月收入6,000元，另有艾多美股份有限公司(下稱艾多美公司
    )直銷收入，109年3月至110年9月共計領取佣金62,538元，
    並於109年8月17日至110年1月29日因代理和運租車股份有限
    公司(下稱和運公司)辦理監理業務，領取執行業務所得及汽
    車仲介佣金共計106,700元，聲請人母親於109年3月至12月
    每月資助聲請人2,700元，110年1月起則為每月資助2,900元
    ，未領取補助或給付，是其於109年3月至110年9月可處分所
    得總額為336,338元（計算式：6,000×19＋62,538＋106,700＋2
    ,700×10＋2,900×9＝336,338）等情，除據其陳明在卷外，並
    有109年稅務電子閘門財產所得調件明細表（本案卷第71頁
    ）、勞工保險被保險人投保資料表（本案卷第72頁）、社會
    補助查詢表（本案卷第67至69頁）、租金補助查詢表（本案
    卷第70頁）、勞動部勞工保險局函（本案卷第57頁）、勞動
    部勞動力發展署高屏澎東分署函（本案卷第58頁）、艾多美
    公司函及獎金明細暨在職證明（本案卷第59至61頁、第37至
    42頁、第36頁）、阿美阿菊火鍋店陳報狀（本案卷第62頁）
    、和運公司函及代扣稅明細表（本案卷第84至85頁、第83頁
    ）在卷可參。又債務人於其友人所有房屋居住，客觀上無房
    屋費用支出，依衛生福利部公布之高雄市每人每月最低生活
    費，109年度至110年度各為13,099元、13,341元，扣除相當
    於房租支出所佔比例（大約為24.36％）後，消債條例第64條
    之2第1項規定之1.2倍即為11,890元、12,109元，自109年3
    月至110年9月之必要生活費用應為227,881元（計算式：11,
    890×10＋12,109×9＝227,881）。從而，債務人開始更生程序
    後之可處分所得總額336,338元，扣除其每月必要支出費用
    後，尚餘108,457元（計算式：336,338－227,881＝108,457）
    。
　⑶債務人於聲請更生程序前2年（即自106年10月至108年9月止
    ）收支情形：
　  ①關於債務人之可處分所得部分，債務人於106年10月至108
      年3月代理和運公司、遠銀小客車租賃股份有限公司、遠
      銀國際租賃股份有限公司辦理監理業務，106年每月收入5
      2,855元，107年每月收入54,392元，108年1月至3月每月
      收入52,917元，108年4月起則於阿美阿菊火鍋店任兼職人
      員，每月收入6,000元；另有艾多美公司直銷收入，106年
      10月至12月實領收入34,670元，107年為86,077元，108年
      1月至9月為72,483元；又於107年9月7日向中國人壽申請
      保單借款33,000元，107年12月24日、12月24日、12月27
      日向宏泰人壽申請保單借款共計55,097元，107年9月15日
      、108年9月15日各領取南山人壽保險給付15,000元、30,0
      00元，且於108年5月17日領取樂合彩金22,500元，未領取
      補助或給付等情，有債務人106年度至107年度綜合所得稅
      各類所得資料清單【本院108年度司消債調字第443號卷（
      下稱調卷）第17至18頁】、108年度稅務電子閘門財產所
      得調件明細表【本院109年度司執消債清字第229號卷（下
      稱執清卷）第25頁】、社會補助查詢表【本院108年度消
      債更字第377號卷（下稱更卷）第92至94頁】、艾多美公
      司獎金明細（更卷第23至26頁）、收入切結書（更卷第27
      頁）、艾多美公司函（更卷第84頁、本案卷第59至61頁）
      、遠銀小客車租賃股份有限公司函、遠銀國際租賃股份有
      限公司函（更卷第85頁）、和運公司費用明細表及陳報狀
      （更卷第123至126頁、第109至110頁）、阿美阿菊火鍋店
      陳報狀（本案卷第62頁）、勞動部勞工保險局函（本案卷
      第57頁）、勞動部勞動力發展署高屏澎東分署函（本案卷
      第58頁）等可參；債務人以保單（價值準備金）設質向保
      險人取得借款，因保單價值準備金為債務人責任財產，則
      其此舉，實係處分其責任財產之所得，應認屬可處分所得
      。是債務人於聲請更生前2年可處分所得合計為1,354,847
      元（計算式：52,855×3＋54,392×12＋52,917×3＋6,000×6＋34
      ,670＋86,077＋72,483＋33,000＋55,097＋15,000＋30,000＋22,
      500＝1,354,847），應堪認定。
　  ②關於債務人之必要生活費用部分，依107年12月26日修正消
      債條例第64條之2 第1 項規定，債務人必要生活費用，以
      最近1 年衛生福利部或直轄市政府所公告當地區每人每月
      最低生活費1.2 倍定之。而依衛生福利部公布之高雄市每
      人每月最低生活費，106年度至108年度各為12,941元、12
      ,941元、13,099元，扣除相當於房租支出所佔比例（大約
      為24.36％）後，1.2倍即為11,747元、11,747元、11,890
      元，債務人於聲請更生前2年間之必要生活費用應為283,2
      15元（計算式：11,747×15＋11,890×9＝283,215）。
  　③債務人聲請更生前2年間之可處分所得合計為1,354,847元
      ，扣除其聲請更生前2年間之必要生活費用283,215元，尚
      餘1,071,632元(計算式：1,354,847－283,215＝1,071,632)
      ，本件普通債權人之受償總額為196,576元，低於前揭餘
      額，應堪認定。
　⑷綜上，債務人於更生程序開始後之可處分所得，扣除自己之
    必要生活費後，仍有餘額，且普通債權人之分配總額低於債
    務人聲請更生前二年間，可處分所得扣除自己必要生活費之
    數額，足認本件債務人具消債條例第133條所規定之不免責
    事由存在。
  ⒉債務人無消債條例第134 條各款應不予免責之情形：
    債務人於更生程序中就其投保狀況，已提出中華民國人壽保
    險商業同業公會保險業通報作業資訊系統資料查詢結果表供
    本院調查（見更卷第104頁），並無應陳報而未陳報之保單
    。又債務人於108年12月13日至17日雖有出入境紀錄，然債
    務人陳稱：伊為鳳山昭安壇主神濟公師之乩童，該次出境係
    杭州及浙江進香，交通、食宿等旅費均由鳳山昭安壇之壇主
    林清忠支付，並提出林清忠簽立之切結書、高雄市道教聯合
    會個人會員證為證（本案卷第44頁、本院109年度司執消債
    更字第74號卷第97頁），是該次出境所須機票、食宿費用均
    非由債務人支付，難認債務人有消債條例第134 條第4 款規
    定之情事。此外，各債權人亦未提出證據證明債務人有何消
    債條例第134條各款之事由，且經本院職權調查結果，亦無
    合於消債條例第134 條其他各款之情事。
三、綜上所述，債務人符合本條例第133條所定事由，應不予免
    責。惟按債務人因第133條之情形，受不免責之裁定確定後
    ，繼續清償達該條規定之數額，且各普通債權人受償額均達
    其應受分配額時，得聲請法院裁定免責；法院為不免責或撤
    銷免責之裁定確定後，債務人繼續清償債務，而各普通債權
    人受償額均達其債權額之20%以上者，法院得依債務人之聲
    請裁定免責，消債條例第141條第1項、第142條第1項分別定
    有明文。從而，本件債務人雖經本院裁定不免責，然其如繼
    續清償債務達如附表所示金額即875,056元後，仍得依法聲
    請法院審酌是否裁定免責，附此敘明。
中　　華　　民　　國　　110 　年　　11　　月　　15　　日
              　　民事庭　　  法　官　李育信
以上正本係照原本作成。
如對本裁定不服，得於裁定送達後10日內向本院提出抗告狀，並
繳納抗告裁判費新臺幣1,000 元。
中　　華　　民　　國　　110 　年　　11　　月　　15　　日

  　                         書記官　何福添
　　　　　　　　　　　　　　
附錄
一、債務人繼續清償得聲請法院裁定免責之規定：
　　消費者債務清理條例第141條
　　債務人因第 133 條之情形，受不免責之裁定確定後，繼續
　　清償達該條規定之數額，且各普通債權人受償額均達其應受
　　分配額時，得聲請法院裁定免責。　　
    消費者債務清理條例第142條
　　法院為不免責或撤銷免責之裁定確定後，債務人繼續清償債
　　務，而各普通債權人受償額均達其債權額之 20% 以上者，
　　法院得依債務人之聲請裁定免責。
二、債務人嗣後聲請裁定免責時，須繼續清償各普通債權之最低
    應受分配額。 
附表：　　
                                                               普通債權人                                                                                                                  債權額   （新臺幣）                          清算程序已分配金額 （新臺幣） 繼續清償至第141條所定各債權人最低應受分配額之數額（新臺幣） 聯邦商業銀行股份有限公司 202,671元 17,618元 78,425元 台新國際商業銀行股份有限公司 171,689元 14,924元 66,436元 玉山商業銀行股份有限公司 81,991元 7,127元 31,727元 中國信託商業銀行股份有限公司 566,449元 49,240元 219,191元 渣打國際商業銀行股份有限公司 1,238,585元 107,667元 479,277元        總          計        2,261,385元 196,576元 875,056元